【裁判字號】    98,交抗,515
【裁判日期】    980728
【裁判案由】    聲明異議
【裁判全文】
臺灣高等法院高雄分院刑事裁定         98年度交抗字第515號
    抗  告  人  交通部公路總局高雄區監理所
    受  處分人  甲○○
上列抗告人因違反道路交通管理處罰條例聲明異議案件，不服臺
灣高雄地方法院中華民國98年7 月9 日裁定（98年度交聲字第12
68號），提起抗告，本院裁定如下：
    主  文
抗告駁回。
    理  由
一、抗告意旨略以：(一)緩起訴者乃附條件的不起訴處分，亦係不
    起訴之一，此觀諸刑事訴訟法第256 條、第260 條規定自明
    。至於檢察官為緩起訴處分時，依刑事訴訟法第253 條之2
    第1 項規定對被告所為之指示及課予之負擔，係一種特殊『
    處遇措施』，並非屬刑事法律規定之『刑罰』，因此刑事案
    件經檢察官為緩起訴處分確定後，宜視同不起訴處分確定，
    依行政罰法第26條第2 項規定，得依違反行政法上義務規定
    裁處之。原裁定以緩起訴處分具有『實質刑事處罰』性質，
    即不得就同一違規事實再處以相同類型之行政秩序罰，尚有
    未恰。(二)刑事訴訟法第253 條之2 第1 項第4 款為「緩起訴
    」，並非「有罪判決」，更遑論是否為「罰金」，故緩起訴
    應有行政罰法第26條第2 項規定之適用。本所裁處罰鍰新臺
    幣49,500元部分，於法有據，請求撤銷原裁定，另為適法之
    裁定云云。
二、原裁定意旨略以：(一)異議人即受處分人甲○○於民國96年11
    月23日晚上11時4 分許，酒後駕駛車牌號碼VL-7660 號之自
    用小客車，行經高雄縣大寮鄉○○路與上寮路口時，因行車
    不穩經警攔檢並測得其呼氣酒精濃度每公升0.91毫克之違規
    行為，經原處分機關以駕駛人酒精濃度超過規定標準為由，
    依道路交通管理處罰條例第35條第1 項第1 款，裁處罰鍰49
    ,500 元 、吊扣駕駛執照12個月、施以道路安全講習之事實
    ，有高雄縣政府警察局舉發違反道路交通管理事件通知單、
    交通部公路總局高雄區○○○○○道路交通管理事件裁決書
    、酒測報告附卷可稽。又異議人因上開酒後駕車案件，業經
    台灣高雄地方法院檢察署檢察官於96年12月24日以96年度偵
    字第35241 號為緩起訴期間1 年、命被告向公庫支付5 萬元
    、書立悔過書之緩起訴處分，該緩起訴處分於97年1 月17日
    確定，該案件緩起訴期間於98年1 月16日屆滿，緩起訴處分
    未經撤銷等事實，亦有高雄地方法院檢察署檢察官96年度偵
    字第35241 號緩起訴處分書及臺灣高等法院被告前案紀錄表
    附卷可參。異議人所受之緩起訴處分固非刑法所定刑罰之種
    類，然已對異議人名譽、心理產生相當制約並影響異議人之
    財產等權益，亦應可實質該當行政罰法第26條第1 項之「依
    刑事法律」之處罰。據此，原處分機關依道路交通管理處罰
    條例第35條第1 項第1 款規定，對異議人上開酒後駕車之違
    規行為予以裁罰時，除其行為應處以其他種類行政罰即吊扣
    駕駛執照12個月及施以道路安全講習部分，仍得予以裁處外
    ，裁處罰鍰部分，自不得再科處行政罰對於異議人予以重複
    處罰。因異議人所支付之緩起訴處分金為5 萬元，已高於本
    件裁罰之49,500元，參照上開道路交通管理處罰條例第35條
    第8 項規定意旨，原處分關於罰鍰部分顯有未恰。(二)從而，
    異議人本件「汽車駕駛人酒精濃度超過規定標準（0.55以上
    ）」之違規行為，依行政罰法第26條第1 項前段規定，即應
    依刑事法律處罰之，已無再依上開道路交通管理處罰條例第
    35條第1 項第1 款裁處行政罰鍰之餘地，異議人據以聲明異
    議非無理由，原處分關於此部分應予撤銷，另由本院為受處
    分人不罰之諭知等語。
三、按汽車駕駛人，駕駛汽車經測試檢定有下列情形之一者，處
    15,000元以上60,000元以下罰鍰，並當場移置保管其車輛及
    吊扣其駕駛執照1 年；因而肇事致人受傷者，並吊扣其駕駛
    執照2 年；致人重傷或死亡者，吊銷其駕駛執照，並不得再
    考領：一酒精濃度超過規定標準，道路交通管理處罰條例第
    35條第1 項第1 款定有明文。次按汽車駕駛人，有下列情形
    之一者，應接受道路交通安全講習：‧‧二有第35條第1項
    規定之情形，道路交通管理處罰條例第24條第1 項第2 款亦
    定有明文。復按「一行為同時觸犯刑事法律及違反行政法上
    義務規定者，依刑事法律處罰之。但其行為應處以其他種類
    行政罰或得沒入之物而未經法院宣告沒收者，亦得裁處之。
    前項行為如經不起訴處分或為無罪、免訴、不受理、不付審
    理之裁判確定者，得依違反行政法上之義務規定裁處之」、
    「違反行政法上義務而受罰鍰、沒入或其他種類行政罰之處
    罰時，適用本法。但其他法律有特別規定者，從其規定」，
    行政罰法第26條、第1 條分別定有明文。而上開道路交通管
    理處罰條例第35條第1 項第1 款規定，係對行為人違反行政
    法上義務規定之裁處，且該條例關於一行為同時觸犯刑事法
    律及違反行政法上義務規定者，並無特別規定，故若汽車駕
    駛人單一酒後駕車之行為，經測試檢定酒精濃度超過規定標
    準，而同時涉有刑法第185 條之3 公共危險罪嫌時，道路交
    通管理處罰機關除有行政罰法第26條第1 項但書得處以其他
    種類行政罰者之情形，方得裁處其他種類行政罰外，關於罰
    鍰部分，即應依上開行政罰法第26條及道路交通管理處罰條
    例第10條規定移送該管地方法院檢察署處理，不得逕依道路
    交通管理處罰條例第35條第1 項第1 款規定，裁處行為人罰
    鍰之行政罰。
四、經查：
  (一)受處分人甲○○於96年11月23日晚上11時4 分許，酒後駕駛
    車號VL-7660 號自用小客車，行經高雄縣大寮鄉○○路與上
    寮路口，經警攔檢，並測得受處分人呼氣中酒精濃度達每公
    升0.91毫克，由原處分機關裁處罰鍰49,500元、吊扣駕駛執
    照12個月，並施以道安講習之事實，業據受處分人自承在卷
    ，並有高雄縣政府警察局96年11月24日高警交字第N0000000
    0 號舉發違反道路交通管理事件通知單、原處分機關98年5
    月19日高監自字第0980023032號移送書、98年4 月22日高監
    營裁字第裁80-N00000000號裁決書各1 份附於原審卷可稽，
    是受處分人酒後酒精濃度超過規定標準，仍於上開時、地駕
    駛自用小客車之違規行為，堪以認定。
  (二)按於94年2 月5 日公布，並自95年2 月5 日施行之行政罰法
    第26條第1 項規定：「一行為同時觸犯刑事法律及違反行政
    法上義務規定者，依刑事法律處罰之。但其行為應處以其他
    種類行政罰或得沒入之物而未經法院宣告沒收者，亦得裁處
    之」；次按於94年12月28日修正公布，並自95年7 月1 日施
    行之道路交通管理處罰條例第35條第8 項規定：「‧‧前項
    （指有酒精濃度超過規定標準而駕駛車輛等情形）汽車駕駛
    人，經裁判確定處以罰金低於本條例第92條第3 項所訂最低
    罰鍰基準規定者，應依本條例裁決繳納不足最低罰鍰之部分
    。」參諸上開條文之規定，可認道路交通管理處罰條例第35
    條第8 項，為行政罰法第26條第1 項之特別規定。再按被告
    所犯為死刑、無期徒刑或最輕本刑3 年以上有期徒刑以外之
    罪，檢察官參酌刑法第57條所列事項及公共利益之維護，認
    以緩起訴為適當者，得定1 年以上3 年以下之緩起訴期間為
    緩起訴處分，刑事訴訟法第253 條之1 定有明文，又依同法
    第253 條之2 第1 項規定，檢察官為緩起訴處分者，得課被
    告予一定之負擔或指示，其中緩起訴之被告若依檢察官緩起
    訴處分命令，向公益團體繳納捐款，即係履行檢察官為緩起
    訴處分命令，該等金錢給付，並得為民事強制執行名義，受
    處分人因上開緩起訴處分而剝奪其財產權，主觀上前揭金錢
    給付義務亦具有強制性、懲罰性，雖不若易科罰金係以支付
    金錢作為自由刑之替代，惟經由緩起訴處分條件之履行使其
    免於遭檢察官發動起訴程序，仍具有替代刑罰之效果，實質
    上應屬於行政罰法第26條第1 項所稱之「刑事法律處罰」，
    而有行政罰法第26條第1 項「一事不二罰」規定之適用。則
    依修正後道路交通管理處罰條例第35條第8 項所規定之罰金
    ，解釋上亦應包括依檢察官處分命令，而向公益團體繳納捐
    款在內。故受處分人既依檢察官之緩起訴處分命令，向公益
    團體繳納捐款，即係履行檢察官為緩起訴處分命令，與受刑
    事處罰無異。
  (三)本件受處分人甲○○於上開時、地酒後駕車為警查獲，經臺
    灣高雄地方法院檢察署檢察官於96年12月24日以96年度偵字
    第35241 號為緩起訴處分，緩起訴期間為1 年，並命異議人
    於緩起訴處分確定後4 個月內，支付5 萬元予公庫，該緩起
    訴處分於97年1 月17日確定，並於98年1 月16日期滿，緩起
    訴處分未經撤銷等情，有上開舉發違反道路交通管理事件通
    知單、裁決書、臺灣高雄地方法院檢察署檢察官96年度偵字
    第35241 號緩起訴處分書、臺灣高等法院被告前案紀錄表各
    1 份附於原審卷足憑。是依上開法條規定及說明，自堪認原
    處分機關於本案情形應不得就異議人同一行為再為行政罰鍰
    處分，據此，原處分機關依道路交通管理處罰條例第24條第
    1 項第2 款、第35條第1項 第1 款規定，對受處分人上開酒
    後駕車之違規行為予以裁罰時，除其行為應處以吊扣駕駛執
    照12個月、施以道路安全講習部分，仍得予以裁處外，自不
    得再就科處行政罰鍰部分對於異議人予以重複處罰。據上，
    原處分機關逕以受處分人酒精濃度超過規定標準，而對其裁
    處罰鍰49,500元部分，即有未恰。因受處分人所支付之緩起
    訴處分金為5 萬元，已高於本件裁罰之49,500元，參照道路
    交通管理處罰條例第35條第8 項規定之意旨，原處分機關逕
    以受處分人酒精濃度超過規定標準，而對其裁處罰鍰49,500
    元部分，即有未洽，原裁定撤銷原處分關於49,500元罰鍰部
    分，另為不罰之諭知，並無不合。
  (四)至原處分關於施以道安講習及吊扣駕駛執照部分，受處分人
    對此於原審並未聲明異議，不在原審審理及撤銷之範圍內，
    附此敘明。
五、原裁定以受處分人甲○○違規事證明確，但受處分人經檢察
    官緩起訴處分確定後，已向公庫支付5 萬元完畢，認處分機
    關逕以受處分人酒精濃度超過規定標準，而對其裁處罰鍰49
     ,500 元部分，即有未恰，原裁定撤銷原處分關於49,500元
    罰鍰部分，另為不罰之諭知，並無不合。抗告人仍執陳詞，
    提起抗告，並無理由，應予駁回。
六、據上論結，應依道路交通案件處理辦法第26條，刑事訴訟法
    第412 條，裁定如主文。
中    華    民    國    98    年    7     月    28    日
                  刑事第二庭    審判長法  官  林正雄
                                      法  官  陳啟造
                                      法  官  黃壽燕
以上正本證明與原本無異。
不得再抗告。
中    華    民    國    98    年    7     月    28    日
                                      書記官  梁雅華


司法院資訊處製作；財團法人民間司法改革基金會備份。
